【裁判字號】    97,訴,613
【裁判日期】    970930
【裁判案由】    返還不當得利等
【裁判全文】
臺灣臺南地方法院民事判決               97年度訴字第613號
原      告  丁○○
                        弄48.
兼法定代理人甲○○
                        弄48.
共      同
訴訟代理人  林樹根律師
            洪茂松律師
            邱麗妃律師
被      告  丙○○
                        號
兼訴訟代理人乙○○
                        之1號.
上列當事人間請求返還不當得利等事件，經本院於民國97年9月
17日言詞辯論終結，判決如下：
    主  文
原告之訴駁回。
訴訟費用新臺幣壹萬貳仟參佰捌拾伍元由原告負擔。
    事實及理由
一、原告起訴主張：
  (一)被繼承人陳賜來與被告乙○○原係配偶關係，育有子女即被
    告丙○○及訴外人陳雅芳，被繼承人陳賜來於民國79年5月7
    日與被告乙○○離婚。嗣原告甲○○於87年7月17日與被繼
    承人陳賜來結婚，於90年12月26日產下原告丁○○，被繼承
    人陳賜來於92年12月15日死亡，原告丁○○、甲○○分別於
    93年10月21日、93年12月27日在台灣地區設立戶籍。
  (二)按大陸地區人民繼承台灣地區人民之遺產，應於繼承開始起
    3年內以書面向被繼承人住所地之法院為繼承之表示；逾期
    視為拋棄其繼承權。原告丁○○、甲○○已於93年6月10日
    具狀向法院聲明繼承，經法院准予備查在案，惟被繼承人陳
    賜來死亡後，遺產計有坐落台南縣西港鄉○○段949地號、
    地目建、面積96.61平方公尺土地1筆（下稱系爭土地），及
    其上建號140號、門牌號碼台南縣西港鄉西港村西港28之９
    號房屋1棟（下稱系爭房屋），依財政部台灣省南區國稅局
    核定系爭土地價額為新台幣（下同）1,111,015元，系爭房
    屋價額為393 ,100 元，合計1,504,115元。依民法第1138條
    及第1144條第1款之規定，被繼承人陳賜來之遺產應由原告
    丁○○、甲○○、被告丙○○及訴外人陳雅芳共同繼承，原
    告丁○○、甲○○應繼分各1/4，可取得財產價額各為376,0
    288元。
  (三)按因故意或過失，不法侵害他人之權利者，負損害賠償責任
    ，民法第184條第1項前段定有明文。又按無法律上之原因而
    受利益，致他人受損害者，應返還其利益，民法第179條亦
    定有明文。被告丙○○與訴外人陳雅芳於95年5月2日未經原
    告同意，即簽訂分割繼承契約書，被告丙○○以被告乙○○
    為代理人，於95年5月4日向台南縣佳里地政事務所申請辦理
    繼承登記，並於95年5月9日登記完畢，將被繼承人陳賜來之
    遺產全部分歸被告丙○○1人取得，顯係侵害原告之繼承權
    及財產權，且係無法律上之原因而受有利益，致原告受有損
    害。又被告丙○○於辦理繼承登記時，既於土地登記申請書
    所附繼承系統表，向地政機關切結：「表列繼承人如有遺漏
    或錯誤致他人權益受損者，申請人願負法律責任，並保證大
    陸地區繼承人主張繼承權利時，登記之繼承人願就其應得價
    額予以返還。」等語，經原告於97年4月10日以高雄社東郵
    局第114號存證信函，通知被告丙○○處理，被告丙○○並
    未回覆。爰依民法第184條第1項前段侵權行為損害賠償請求
    權及依民法第179條不當得利返還請求權，請求被告丙○○
    賠償損害或返還不當得利376,028元，並由法院擇一有理由
    而為判決。
  (四)按債務人所之無償行為，有害及債權者，債權人得聲請法院
    撤銷之。債權人依第1項或第2項之規定聲請法院撤銷時，並
    得聲請命受益人或轉得人回復原狀。民法第244條第1項、第
    4項分別定有明文。再按「債權人之債權，因債務人之行為
    ，致有履行不能或困難之情形者，即應認有損害債權人之權
    利。」（最高法院45年台上字第1316號判例參照）。被告丙○○於96年3月6日將系爭房屋贈與被告乙○○，並於96 年3
    月14日為辦理所有權移轉登記，致系爭土地與房屋所有權分
    屬被告丙○○及被告乙○○所有，而系爭土地為系爭房屋之
    基地，不能與系爭房屋分離而單獨使用，被告丙○○所有之
    系爭土地價值降低，出售不易，導致原告丁○○、甲○○對
    被告丙○○之債權難以請求，顯係損害原告丁○○、甲○○
    之債權，爰依民法第244條之規定請求撤銷並回復原狀。
  (五)對於被告抗辯之陳述：
  (1)原告甲○○與被繼承人陳賜來結婚後，原告甲○○來台與被
    繼承人陳賜來同住時間，礙於政府法令限制申請來台居留期
    間，每次3個月，得延長3個月，期滿須返回大陸地區，再提
    出申請。原告甲○○於90年3、4月間由被繼承人陳賜來陪同
    至台南市○○路○段670號蘇文彬婦產科醫院產檢，當時原告
    甲○○已懷孕約2、3個月，被繼承人陳賜來因工作關係，恐
    無法妥善照顧原告甲○○，被繼承人陳賜來與原告甲○○商
    量後，原告甲○○先行返回大陸待產，原告甲○○乃於90年
    5月26日出境返回大陸，並於90年12月26日產下原告丁○○
    。之後，被繼承人陳賜來至大陸探視原告丁○○、甲○○3
    次，原告甲○○向被繼承人陳賜來表示要申請來台共同生活
    ，而被繼承人陳賜來則謂因其女陳雅芳病情關係，暫不適合
    與幼兒同住，要求原告丁○○、甲○○暫時留在大陸，等到
    原告丁○○3、4歲可以上幼稚園時，再回台居住、就學並辦
    理戶籍登記等語。但被繼承人陳賜來突然於92年12月15日心
    臟病發死亡，當時原告丁○○尚不足2歲，原告甲○○接獲
    噩耗，立即來台奔喪。
  (2)按台灣地區與大陸地區人民關係條例第67條第4項固規定：
    「第1項遺產中，有以不動產為標的者，應將大陸地區繼承
    人之繼承權利折算為價額。但其為台灣地區繼承人賴以居住
    之不動產者，大陸地區繼承人不得繼承之，法定大陸地區繼
    承人應得部分時，其價額不計入遺產總額。」，依上開規定
    區別繼承人為台灣地區人民與大陸地區人民而為差別待遇。
    依同條例第2條之規定，台灣地區人民指在台灣地區設有戶
    籍之人民；大陸地區人民指在大陸地區設有戶籍之人民，又
    以戶籍設立區別基準。本件原告丁○○固在大陸地區出生，
    但未能於出生後立即辦理戶籍登記，係因被繼承人陳賜來要
    求等到可唸幼稚園時才回台辦理戶籍登記，似此情形，原告
    丁○○雖於被繼承人陳賜來去世前，尚未在台灣地區設立戶
    籍，惟仍應認定屬台灣地區人士，較為合理。否則，原告丁○○與被告丙○○同為陳賜來之兒子，原告丁○○不足2歲
    即已喪父，自出生後又與母親在大陸生活，受到被繼承人陳
    賜來之照顧遠不及被告丙○○，所需要被繼承人陳賜來之扶
    養又遠大於被告丙○○，若僅因被繼承人陳賜來突然去世，
    不及在其生前為原告丁○○在台灣地區辦理戶籍登記，致同
    為被繼承人陳賜來兒子之原告丁○○與被告丙○○，就被繼
    承人陳賜來之遺產，受到不公平待遇，殊與我國憲法第7條
    平等原則相違背。
  (六)並聲明：
  (1)被告丙○○應給付原告丁○○、甲○○各376,028元，及自
    起訴狀繕本送達翌日起至清償日止，按年息百分之5計算之
    利息。
  (2)被告丙○○與被告乙○○就坐落台南縣西港鄉○○段140建
    號即門牌台南縣西港鄉西港村西港28之9號房屋於96年3月6
    日所為贈與之債權行為，及於96年3月14日所為所有權移轉
    登記之物權行為，應予撤銷。
  (3)被告乙○○應將前項建物經台南縣佳里地政所於96年3月14
    日以贈與為原因所為所有權移轉登記應予塗銷。
二、被告則以：
  (一)被繼承人陳賜來於92年12月15日死亡，原告丁○○（子）、
    甲○○（配偶）、被告丙○○（子）及訴外人陳雅芳（女）
    均為繼承人，原告為大陸地區人民。系爭土地及系爭房屋為
    被繼承人陳賜來遺留之不動產。惟按台灣地區與大陸地區人
    民關係條例第67條第4項規定：「第1項遺產中，有以不動產
    為標的者，應將大陸地區繼承人之繼承權利折算為價額。但
    其為台灣地區繼承人賴以居住之不動產者，大陸地區繼承人
    不得繼承之，於定大陸地區繼承人應得部分時，其價額不計
    入遺產總額」。系爭土地及房屋既為被繼承人陳賜來所留唯
    一不動產，而為台灣地區繼承人即被告丙○○及訴外人陳雅
    芳賴以居住，依台灣地區與大陸地區人民關係條例第67條第
    4項規定，大陸地區繼承人依法不得繼承系爭房地，亦無「
    應將大陸地區繼承人之繼承權利折算為價額」規定適用之餘
    地。原告丁○○、甲○○依法不得繼承系爭土地及房屋，被
    告丙○○亦無侵權行為或不當得利之情事可言。
  (二)縱認原告丁○○、甲○○得繼承系爭土地及房屋，然因原告
    丁○○、甲○○未居住在台戶籍地，行方不明，且被告丙○○未受通知或告知，不知原告丁○○、甲○○已向法院聲明
    繼承，因地政機關函催申報繼承登記，被告丙○○始於繼承
    開始2年多後即95年5月間，依法辦理系爭土地及房屋繼承登
    記，被告丙○○並無不法侵害原告丁○○、甲○○權利。又
    如認原告丁○○、甲○○就系爭土地及房屋有繼承權利，然
    被告丙○○為辦理被繼承人陳賜來後事，已支出喪葬費用28
    1,000元，且因被繼承人陳賜來係從事雕刻行業，於死亡時
    尚積欠員工工資180,000元，此繼承債務係由被告丙○○償
    還，原告丁○○、甲○○既為繼承人，自應負擔及繼承該債
    務，原告丁○○、甲○○各應負擔115,250元，被告丙○○
    並主張抵銷。
  (三)按「債權人行使民法第244條第2項所規定之撤銷訴權，以債
    務人於行為時，明知有損害於債權人之權利，且事實上將發
    生有害於債權人之結果為要件，如果設定動產抵押權之系爭
    計程車16輛之價值，除該抵押權所擔保之債權額外，顯足以
    清償債務人所負其他一切債務，則設定抵押權既不發生有害
    債權人之結果，自仍不容債權人對該設定抵押權之行為行使
    撤銷權」（最高法院67年台上字第1564號判決要旨參照）。
    質言之，民法第244條撤銷權，應以債務人陷於無資力，即
    不能清償為要件。被告丙○○雖將系爭房屋贈與被告乙○○
    ，惟系爭土地仍登記被告丙○○名下，被告丙○○有固定工
    作收入，並無陷入無資力狀態。原告依據民法第244條為主
    張撤銷贈與系爭房屋之債權及物權行為，為無理由。
  (四)並聲明：原告之訴駁回
三、兩造不爭執之事實：
  (一)原告丁○○為被繼承人陳賜來與其配偶即原告甲○○所生之
    子，被告丙○○與訴外人陳雅芳同為被繼承人陳賜來與其前
    配偶即被告乙○○為被繼承人所生之子女，原告丁○○、甲○○、被告丙○○及訴外人陳雅芳均為繼承人。
  (二)被繼承人陳賜來於92年12月15日死亡，原告丁○○、甲○○
    為大陸地區繼承人，於93年6月10日具狀向法院聲明表示繼
    承，經本院於93年6月15日以93南院慶民寅聲繼字第31號准
    予備查在案，原告丁○○、甲○○分別於93年10月21日、93
    年12月27日在台灣地區設立戶籍。被告丙○○及訴外人陳雅
    芳則為臺灣地區繼承人。
  (三)被繼承人陳賜來遺有系爭土地及房屋各1筆，依財政部台灣
    省南區國稅局核定系爭土地價額為1,111,015元，系爭房屋
    價額為393,100元，合計1,504,115元。
  (四)被告丙○○與訴外人陳雅芳於95年5月2日未經原告同意，簽
    訂分割繼承契約書，將被繼承人陳賜來遺產即系爭土地及房
    屋全部分歸被告丙○○單獨取得，於95年5月4日向台南縣佳
    里地政事務所辦理繼承登記，於95年5月9日登記完畢。被告
    丙○○於96年3月6日將系爭房屋贈與被告乙○○，於96 年3
    月14日為辦理所有權移轉登記。
四、本院得心證之理由：原告丁○○、甲○○主張其同為系爭土
    地及房屋之繼承人，被告丙○○與訴外人陳雅芳未得其同意
    ，擅自辦理分割繼承，將系爭土地及房屋登記為被告丙○○
    單獨所有，被告丙○○已侵害原告丁○○、甲○○財產權及
    繼承權，且受有不當利益，其後被告丙○○復將系爭房屋無
    償贈與被告乙○○，害及原告丁○○、甲○○之債權等情，
    惟被告丙○○、乙○○所否認，並以上開情詞為辯，是本件
    兩造爭執之事項在於：原告丁○○、甲○○得否繼承系爭土
    地及房屋？茲於下列說明本院之判斷意見。
五、原告丁○○、甲○○不得繼承系爭土地及房屋：
  (一)按台灣地區人民：指在台灣地區設有戶籍之人民；大陸地區
    人民：指在大陸地區設有戶籍之人民。大陸地區人民繼承臺
    灣地區人民之遺產，應於繼承開始起3年內以書面向被繼承
    人住所地之法院為繼承之表示；逾期視為拋棄其繼承權。被
    繼承人在臺灣地區之遺產，由大陸地區人民依法繼承者，其
    所得財產總額，每人不得逾新臺幣200萬元。超過部分，歸
    屬臺灣地區同為繼承之人；臺灣地區無同為繼承之人者，歸
    屬臺灣地區後順序之繼承人；臺灣地區無繼承人者，歸屬國
    庫。第1項遺產中，有以不動產為標的者，應將大陸地區繼
    承人之繼承權利折算為價額。但其為台灣地區繼承人賴以居
    住之不動產者，大陸地區繼承人不得繼承之，於定大陸地區
    繼承人應得部分時，其價額不計入遺產總額。台灣地區與大
    陸地區人民關係條例第2條第3款、第4款、第66條第1項、第
    67條第1項、第4項分別定有明文。
  (二)系爭土地及房屋原為被繼承人陳賜來所有，被繼承人陳賜來
    於92年12月15日死亡時，其子即原告丁○○、其配偶即原告
    甲○○尚未取得台灣地區戶籍，為大陸地區繼承人，原告丁○○、甲○○於繼承開始起3年內之93年6月10日具狀向法院
    聲明表示繼承，且經本院於93年6月15日以93南院慶民寅聲
    繼字第31號准予備查在案，原告丁○○、甲○○為被繼承人
    陳賜來之大陸地區繼承人，自應依台灣地區與大陸地區人民
    關係條例之規定繼承。又繼承因被繼承人死亡而開始，民法
    第1147條規定甚明，是本件繼承之權利義務應以被繼承人陳
    賜來於92年12月15日死亡時為準，原告丁○○、甲○○雖其
    後分別於93年10月21日、93年12月27日在台灣地區設立戶籍
    ，成為台灣地區人民，惟關於繼承權利義務，仍應適用台灣
    地區與大陸地區人民關係條例之規定。
  (三)被繼承人陳賜來遺留之不動產僅有系爭土地及房屋，而系爭
    房屋坐落在系爭土地上，此外，被繼承人陳賜來並未留有其
    他不動產，被告丙○○與訴外人陳雅芳平時住居在系爭房屋
    ，且均自80年9月24日即設籍在該址，被告丙○○迄今從未
    遷移戶籍，訴外人陳雅芳直至被繼承人陳賜來死亡後，始於
    93 年2月23日遷移戶籍至台南縣將軍鄉三吉村三吉52號陳仙
    助戶內，而其戶長陳仙助則為被繼承人陳賜來之父等情，有
    戶籍謄本附卷可參（見本院卷第14、56頁），又被告丙○○
    於繼承開始時，其名下雖另有其他田賦5筆，惟並無可供居
    住之不動產，訴外人陳雅芳名下則無任何不動產，此有本院
    稅務電子閘門所得調件明細表在卷可參（見本院卷第93-95
    頁），堪信於繼承開始時，系爭土地及房屋確為被告丙○○
    及訴外人陳雅芳賴以居住之不動產，已足認定。依上開說明
    ，原告丁○○、甲○○均為大陸地區繼承人，自不得繼承台
    灣地區繼承人即被告丙○○及訴外人陳雅芳賴以居住之系爭
    土地及房屋，被告丙○○與訴外人陳雅芳雖未經原告同意，
    簽訂分割繼承契約書，將系爭土地及房屋分歸被告丙○○單
    獨取得，並辦理繼承登記，乃係基於繼承及遺產分割之法律
    關係，合法取得之財產，當然不生侵害原告丁○○、甲○○
    之財產權及繼承權可言，亦無不當得利之情事。
  (四)至原告主張被告丙○○與原告丁○○同為被繼承人陳賜來之
    子，因被繼承人陳賜來突然去世，不及在其生前為原告丁○○在台灣地區辦理戶籍登記，致原告丁○○繼承遺產受到不
    公平待遇，與我國憲法第7條平等原則相違背一節，經查：
    我國憲法第7條固規定：中華民國人民，無分男女、宗教、
    種族、階級、黨派，在法律上一律平等。惟在國家統一前，
    為確保臺灣地區安全與民眾福祉，規範臺灣地區與大陸地區
    人民之往來，並處理衍生之法律事件，依據憲法增修條文第
    11 條而制定台灣地區與大陸地區人民關係條例。而台灣地
    區與大陸地區人民關係條第67條第1項規定限制大陸地區人
    民繼承人之繼承所得財產總額限制，同條例第4項規定限制
    大陸地區人民繼承人不得繼承台灣地區繼承人賴以居住之不
    動產者，旨在保障台灣地區繼承人安全與民眾福祉，以免大
    陸地區繼承人因繼承而嚴重影響台灣地區繼承人之生活，是
    台灣地區與大陸地區人民關係條第67條之限制規定，核與憲
    法第7條之精神意旨並無相悖。
  (五)原告丁○○、甲○○既不得繼承系爭土地及房屋，則被告丙○○與訴外人陳雅芳雖未得其同意，自行辦理分割繼承，將
    系爭土地及房屋登記為被告丙○○單獨所有，即無侵害原告
    丁○○、甲○○財產權及繼承權可言，亦無受有不當利益之
    情事，已如上述，是原告丁○○、甲○○對於被告丙○○即
    無任何債權存在，縱被告丙○○與訴外人將系爭房屋無償贈
    與被告乙○○，並辦理所有權移轉登記，當無害及原告丁○○、甲○○之債權之餘地。
六、綜上各情，原告丁○○、甲○○對於系爭土地及房屋並無繼
    承權，從而，原告丁○○、甲○○依據侵權行為或不當得利
    之法律關係，及民法第244之規定，訴請被告丙○○應給付
    原告丁○○、甲○○各376,028元，及自起訴狀繕本送達翌
    日起至清償日止，按年息百分之5計算之利息；及被告丙○○與被告乙○○就坐落台南縣西港鄉○○段140建號即門牌
    台南縣西港鄉西港村西港28之9號房屋於96年3月6日所為贈
    與之債權行為，及於96年3月14日所為所有權移轉登記之物
    權行為，應予撤銷；及被告乙○○應將前項建物經台南縣佳
    里地政所於96年3月14日以贈與為原因所為所有權移轉登記
    應予塗銷，即屬無據，應予駁回。
七、又法院為終局判決時，應依職權為訴訟費用之裁判，民事訴
    訟法第87條第1項定有明文，參酌同法第91條第1項規定法院
    未於訴訟費用之裁判確定其費用額者，第一審受訴法院於該
    裁判有執行力後，應依聲請以裁定確定之之立法意旨，本院
    自得於本件判決時，一併確定兩造應負擔之訴訟費用額。本
    件訴訟費用確定為12,385元（即第一審裁判費元），應由敗
    訴之原告負擔。
八、據上論結，本件原告之訴為無理由，依民事訴訟法第78 條
    、第87條第1項，判決如主文。
中    華    民    國    97    年    9    月    30    日
                  民事第二庭    法  官   張桂美
如不服本判決，應於送達後廿日內，向本院提出上訴狀並表明上
訴理由，如於本判決宣示後送達前提起上訴者，應於判決送達後
廿日內補提上訴理由書（須附繕本）。
中    華    民    國    97    年    9     月    30    日
                                 書記官  謝安青


司法院資訊處製作；財團法人民間司法改革基金會備份。
